【裁判字號】    89,訴,296
【裁判日期】    890824
【裁判案由】    偽造有價證券
【裁判全文】
臺灣屏東地方法院刑事判決                          八十九年度訴字第二九六號
    公  訴  人  臺灣屏東地方法院檢察署檢察官
    被      告  癸○○
    指定辯護人  本院公設辯護人  丑○○
右列被告因偽造有價證券案件，經檢察官提起公訴（八十八年度偵字第六二四三號）
，本院判決如左：
        主  文
癸○○意圖供行使之用，而偽造有價證券，處有期徒刑貳年，緩刑伍年。
偽造如附表所示參拾壹張支票中丙○○（貳張）、甲○○、壬○○、庚○○、辛○○
、王家銘、己○○、乙○○○名義之玖張支票均沒收。
        事  實
癸○○於民國（下同）八十五年二月間參加案外人丙○○所召集並任會首之民間互助
會二會，每會新臺幣（下同）十萬元，每月開標乙次，期間自八十五年二月十日起，
迄八十七年七月止，共三十五會，為擔保會款之支付及繳收款之便利，每次開標時皆
由得標會員交付尚未填載發票年、月，但有填載日數為十五日，面額十萬元之支票予
會首，再轉交活會會員收執，以為會員債權之擔保，嗣丁○○○為抵償其欠癸○○之
私人債務，遂於同年十月間將其以其子許克倫名義參加丙○○所起之上揭互助會，所
取得同上性質之九張（如附表所示三十一張支票中之九張）支票，均交付癸○○，用
以擔保其對癸○○之欠款。詎料癸○○明知其該九張支票並非其基於參加丙○○所起
上開互助會會員身份所取得之支票，且丁○○○因該互助會無故止會而對丙○○尚負
有數十萬元債務，故會首丙○○及發票人均不可能授權丁○○○填載上開九張支票之
發票日期，竟未將上開九紙支票交回會首處理，且屢經會首丙○○催告返還，仍於八
十七年七月全會終止後某日，基於偽造有價證券之概括犯意，將其所持有之上開九紙
支票，均填載「八十七年七月」字樣補充完成發票行為，並於八十八年七月十五日持
往提示承兌。案經被害人己○○、甲○○、壬○○訴請臺灣屏東地方法院檢察署檢察
官偵查起訴。
        理  由
一、訊據被告癸○○固坦承有參加案外人丙○○所起之上開互助會二會，並因案外人
    丁○○○對其負有債務，遂自丁○○○處取得丁○○○亦因參加該互助會而取得
    如附表所示會員所簽發，但尚未填載發票日期如附表所示三十一支票中之九張後
    ，自行在該九張支票上填載發票日期，並持以向銀行提示之情，惟矢口否認有偽
    造有價證券之犯行，辯稱：其係於應丁○○○及會首丙○○之同意，而繼受丁○○○所參加之一會互助會後，取得丁○○○基於會員身份所取得之九張支票，是
    其自然繼受丁○○○之債權而有權利完成該支票之發票行為而持以兌現，且其於
    提示該九張支票前，均曾電告發票人，通知渠等按期匯入足額款項云云。
二、現行民法債編固對於合會之法律關係有所規範，惟該等條文係自八十九年五月五
    日起施行（民法債編施行法參照），是本案所涉之上開互助會既係成立並結束於
    該法施行前，其法律關係即尚不得逕依現行民法之規定認定之；按，發票年、月
    、日為支票所應由發票人記載之事項，票據法第一百二十五條第一項第七款定有
    明文，是此事項之記載為發票人專屬之權利，且未記載發票日期之支票即為未完
    成發票行為之無效票據，未經發票權人之授權而自行為上開發票行為，即應屬偽
    造行為，而非變造；又按「依台灣省民間合會習慣，合會係會首與會員間所訂立
    之契約，會員與會員間並無法律關係之存在，合會定期開標，以標金（即所謂會
    息）最高者得標，會員得標時應付出標金，此項標金為未得標會員所應得之利益
    ，會首倒會應認為有損害未得標會員所應得利益之行為，對於未得標會員，除應
    付原繳會款外，並應負給付標金之義務」最高法院著有六十三年台上字第一一五
    九號判例（四十九年台上字第一六三五號判例同旨），是活會會員（含得標會員
    ）僅與會首間有權利義務關係，尚不得對其他會員依合會關係為請求，合先說明
    。
三、經查：
（一）被告前於偵查及本院審理中，原均陳稱上述九張支票，均係丁○○○因為擔保
      或清償丁○○○對其所負之債務而交付，未曾提及有受讓丁○○○互助會之事
      ，然被告嗣於八十九年七月二十六日本院審理中突然改稱，係基於會首丙○○
      及丁○○○之提議，而由被告頂讓丁○○○所參加該互助會之中之一會，並基
      於此會員地位而受讓該九張支票，是其自有填載發票日期權力等語，顯與其前
      於長達一年之偵查、審理期間所一再陳述之詞大相逕庭，已難據行採信，而此
      並為證人即會首丙○○所當庭否認。
（二）該九張支票確係丁○○○因對被告負有債務，故而轉讓予被告以擔保對被告所
      負之債務，當時未填具發票年、月，且丁○○○並未對被告表示可以自行填載
      之事實，已經證人丁○○○於八十九年五月十七日偵訊中結證屬實，且被告於
      八十七年二月十八日委託劉昀律師代為發函告知丙○○，稱其所取得該九紙丁○○○所交付之支票，係丁○○○為抵償所積欠之債務而交付，丁○○○嗣後
      倒會所負之債務，因票據之無因性而與其無涉等語，完全未提及其繼受該互助
      會之事，此外被告亦自承其自取得丁○○○所交付之該九張支票後，即未曾繳
      交任何一會之會款，顯與其所稱有繼受丁○○○互助會一會之情節不符，足見
      被告所稱其係因丙○○及丁○○○之提議而繼受丁○○○所參加之互助會，故
      而並取得該九張支票一節，不足採信，應以丁○○○於偵查中所述情節為可採
      ，被告之取得附表所示支票中由丁○○○所交付之九張支票，顯即與其參與案
      外人丙○○所起之上述互助會無關。
（三）丁○○○本身雖為該互助會會員，然其因對會首丙○○尚欠有八十餘萬元之死
      會債務，是會首丙○○及其他會員均顯不可能同意丁○○○自行填載上述九張
      支票之發票日期以使之兌現，而丁○○○自更無從將其從未取得之自行填載該
      九張支票發票日期之權利轉讓予被告，而丙○○亦曾委由子○○律師發函告知
      被告此情，此有律師函一份附卷可稽，而再依前述被告委由劉昀律師所發之存
      證信函，亦載明被告明知丁○○○已因倒會而對丙○○負有債務，惟認與其無
      涉之情，是被告顯應明知其並非基於會員身份而取得該九張支票，並知丁○○○因對丙○○負有債務，而無法對丙○○求償，亦無法取得填發上開九張支票
      之權利，竟仍自行填載該九張支票之發票日期，其偽造有價證券之犯意，已經
      明顯。
（四）此外該九張支票確為丙○○、己○○、甲○○、壬○○、庚○○、辛○○、王
      家銘及林李秀貞等人所簽發（除發票日期之部分外）之事實，並經告訴人等先
      後分別於偵查及本院審理中陳明，復有被告所提該等支票之明細表、支票交換
      紀錄及偵查卷附之支票影本二十張可稽，再徵諸被告及丁○○○所取得之上開
      支票，均係因會員標得會款後所簽發，而被告係參加二會，故附表中所示之支
      票中，扣除許克倫名義之支票，共為三十一張，而被告對於附表所示之會員應
      各取得二份之支票（會首丙○○參加二會，故應有四張丙○○之支票），所餘
      如前所述八人所開之九張支票，顯即應為丁○○○所交付。被告所辯，即無可
      採，其犯行應堪認定。
二、核被告癸○○所為，係偽造屬於票據成立生效要件之發票日期，應係犯刑法第二
    百零一條第一項之偽造有價證券罪，公訴意旨認被告所為係犯變造有價證券罪，
    尚有未洽；其以一行為偽造多人之支票，為想像競合犯，應以一罪論；其行使偽
    造有價證券之行為，已為偽造之重罪行為所吸收，不另論罪。惟該九張支票確係
    告訴人等因標得上述互助會後，而為擔保其債務所簽發予會首丙○○及其他會員
    以供擔保之用，已如前述，而亦被告確係因丁○○○對其負有債務，並為擔保對
    被告所負之債務，始行交付該九張支票之事實，亦經被告及丁○○○所陳明，足
    見被告係為免其債權受損，始為本件犯行，而告訴人等發票人於發票之初，亦本
    即有使該支票兌現之義務與意思，不過對於兌現之時間與方式有所爭執，是核被
    告之犯罪情節顯與一般意圖為自己不法利益而憑白偽造他人之有價證券，使被偽
    造發票之人無端受票據兌現或退票之損害者有極大差異，其惡性亦非重，衡諸本
    罪為法定刑三年以上之刑責，顯有法重情輕之處，而被告之所為亦尚非無可憫恕
    之處，爰依刑法第五十九條之規定減輕其刑。爰審酌被告並無前科，此有其前科
    表為憑，素行良好、犯罪動機係因已對丁○○○確有債權存在，為免其債權落空
    無法求償而為本件犯行、手段、致告訴人等遭受於被告提示時，未及準備足額存
    款情形下，票據遭受退票而有信用不良紀錄之損失，此經告訴人及告訴代理人當
    庭陳明及被告之犯後態度等一切情狀，量處如主文所示之刑；又被告前未曾受有
    期徒刑以上刑之宣告，此有台灣高等法院被告全國前案紀錄表為憑，其係因誤解
    法令，並因恐怕債權無法求償，而為本件犯行，其經此次偵查、審理程序及科刑
    之教訓後，應知所警惕，當無再犯之虞，本院因認其所受刑之宣告以暫不執行為
    當，爰併予宣告緩刑伍年，以啟自新。
三、至於其偽造之九張支票正本雖未扣押，但並無證據證明業已滅失，連同卷附丙○○（二張）、甲○○、壬○○、庚○○、辛○○（各一張）所簽發上開支票之影
    本均併依刑法第二百零五條宣告沒收。
四、公訴意旨另認：癸○○於八十五年二月間參加案外人丙○○所召集並任會首之民
    間互助會二會，每會十萬元，每月開標乙次，期間自八十五年二月十日起，迄八
    十七年七月止，共三十五會，為擔保會款之支付及繳收款之便利，每次開標時皆
    由得標會員交付尚未填載發票年、月，但有填載日數為十五日，面額十萬元之支
    票予會首，再轉交活會會員收執，並約定活會會員於得標後，其先前收執之未填
    載發票年、月之支票應交回會首以取得標金，或由會首填載或授權得標會員自行
    填載發票年、月，交由得標會員提示承兌，以充得標會金。惟癸○○於已進行十
    一會後，即自八十五年十二月間起即未再繳交會款，計持有二會二十二張由壬○○等人所簽發，未填載發票年、月之支票（如附表所示三十一張中之二十二張）
    ，詎料癸○○明知其未經會首及發票人之授權即不得填載上開支票之發票日期，
    竟未將上開二十二紙支票交回會首處理，且屢經會首丙○○催告返還，仍於八十
    七年七月全會終止後某日，基於偽造有價證券之概括犯意，將其所持有之上開三
    十一紙支票，均填載「八十七年七月」字樣補充完成發票行為，並於八十八年七
    月十五日持往提示承兌，因認癸○○亦涉有此部分之偽造有價證券犯行。
五、按犯罪事實應依證據認定之，無證據不得推定其犯罪事實，刑事訴訟法第一百五
    十四條定有明文。再者，認定不利於被告之事實，須依積極證據，茍積極證據不
    足為被告不利事實之認定時，即應為有利於被告之認定，更不必有何有利之證據
    ；又，認定犯罪事實所憑之證據，雖不以直接證據為限，間接證據亦包括在內；
    然而無論為直接證據或間接證據，其為訴訟上之證明，須於通常一般人均不致有
    所懷疑，而得以確信其為真實之程度者，始得據為有罪之認定，此有最高法院三
    十年上字第八一六號、七十六年臺上字第四九八六號刑事判例可資參照；另按，
    刑法第二百零一條第一項偽造有價證券罪之成立，必須行為人明知其並無簽發該
    有價證券之權，仍冒用他人之名義制作有價證券，始足當之，否則若行為人具有
    相當之客觀條件，足以使其產生、並係基於誤認其具有以他人名義制作有價證券
    之意，而著手於以他人名義制作有價證券，即與該罪之主觀構成要件不相當，而
    不得以該罪相繩，合先說明。
六、本件公訴人認被告涉有上述偽造該二十二張支票之犯行，無非以被告自白其確有
    於該二十二張支票上填載發票日期，而告訴人等及證人丙○○均陳稱並未授權被
    告自行為此部分發票行為，並於被告填載及提示前即以存證信函要求被告不得為
    此行為等語，及卷附上述支票之影本、會員名冊、存證信函為據。惟訊之被告則
    堅詞否認有公訴人所指之偽造有價證券犯行，辯稱其固有自行填載上述二十二張
    支票之發票日期，並提示該支票，惟其並無偽造之意，因其確有參與該丙○○所
    起每十萬元之互助會，並曾繳交十一期共計二十二會之會款，因此取得上述二十
    二張支票，再根據其前曾參加亦由丙○○所起性質相同之互助會，均係以得標會
    員所簽發之支票為其所負會款債務之擔保，並允許活會會員於得標時自行填載發
    票日期，惟此次互助會會首丙○○竟自行於互助會進行中，另發信函盡止會員自
    行填載發票日期，自不對其具拘束力，再其亦確有給付丙○○該二十二筆會款，
    故自取得對簽發該二十二張支票會員之債權，而得於該會終止後，自行始該支票
    生效並提示之等語。
七、經查，被告確有參加丙○○所擔任會首之前開每會十萬元之互助會，並於參加至
    第十二會起，即未再繳交會款，並因曾繳交十一期會款而取得如附表所示三十一
    張支票中之二十二張，嗣於該會屆期後，被告始將該二十二張支票之發票日期填
    載，並且提示，而該互助會係屬支票會之性質，亦即得標之人須依活會會員人數
    簽發支票（發票日期空白），交付會首以轉交活會會員，以為活會會員之擔保，
    並於活會會員得標時，由會首或經會首之同意授權，再行填載發票日期以使之生
    效之事實，除經被告多次陳明外，並經告訴人等及證人即會首丙○○於偵查及本
    院審理中陳明，且互核一致，堪認被告此部分陳述屬實；次查，丙○○所起之該
    互助會固曾約定會員必須於得標時，經會首之同意始得自行填載發票日期，然對
    於確曾繳交會款之活會會員，若有中途止會，或因他故未繼續繳交會款之情事，
    其因而取得之支票應如何處理一節，因未曾發生此情節，故為起會時所未設想，
    致未曾就此為約定之事實，已經證人丙○○、戊○○○、寅○○等當庭結證屬實
    ，則丙○○嗣後雖另發函通知各會員不得自行填載支票之發票日期，即非當然可
    以有拘束被告等活會會員之效力；再查，被告係至八十八年七月十五日該互助會
    結束後，始將該二十二張支票提示兌現之事實，除經被告陳明，並經告訴人等具
    狀陳明，復有卷附支票影本可稽，應堪認被告此部分陳述屬實。縱上所述，被告
    既確有參加丙○○所起之互助會，並於繳交會款後，基於活會會員之身分，取得
    得標會員為擔保其死會債務所簽發之支票，則被告於該會結束後，對於被告已繳
    交之二十二會會款，至少對會首取得其間契約上或民法所規定不當得利之相關請
    求權，再徵諸被告確係於該會結束後，始行填載該支票之發票日期，且該支票之
    金額亦均為發票人所自行填載，並為擔保其死會債務所簽發，顯然發票人早已明
    知並具有使該支票兌現之意思，應堪認被告確係為取回其已繳交之會款，並於確
    信發票人即告訴人等本負有使該支票兌現義務之前提下，始為填載該二十二張支
    票發票日期之偽造行為，是被告是否果有偽造有價證券之主觀犯意，顯非無疑，
    此外復查無其他積極證據足認被告有何偽造此部分支票之犯意，但因公訴意旨認
    被告此部分犯行與前述有罪部分有連續犯之裁判上一罪關係，爰不另為無罪之諭
    知，併此說明。
據上論斷，應依刑事訴訟法第二百九十九條第一項前段，第二百零一條第一項、第五
十五條、第五十九條、第二百零五條、第七十四條第一款、罰金罰鍰提高標準條例第
一條前段，判決如主文。
本案經檢察官何克昌到庭執行職務。
中      華      民      國      八十九      年      八    月  二十四    日
                                      臺灣屏東地方法院刑事第二庭
                                          法  官    莊鎮遠
右正本證明與原本無異。
對於本判決如有不服應於收受送達後十日內向本院提出上訴書狀上訴於台灣高等法院
高雄分院並按他造當事人之人數附具繕本。
                                          書記官    吳光璵
中      華      民      國      八十九      年      八    月   二十四   日
附錄本案論罪科刑法條全文
刑法第二百零一條第一項：意圖供行使之用，而偽造、變造公債票、公司股票或其他
有價證券者，處三年以上十年以下有期徒刑，得併科三千元以下罰金。
附表:
號次   姓名          支票號碼                 付款人
一、丙○○         ＹＢ0000000      華南商業銀行屏東分行
二、丙○○         ＹＢ0000000      同右
三、丙○○         ＹＢ0000000      同右
四、丙○○         ＡＡ０８３５０９        屏東市第二信用合作社
五、丙○○         ＡＡ０５５７９６        同右
六、丙○○         ＡＡ０５５７９７        同右
七、甲○○         ＹＢ0000000      華南商業銀行屏東分行
八、甲○○         ＹＢ0000000      同右
九、甲○○         ＹＢ0000000      同右
十、壬○○         ＡＡ０７９８９１        屏東市第二信用合作社
十一、壬○○       ＡＡ１０９２０１        同右
十二、壬○○       ＡＡ０７９８９２        同右
十三、庚○○       ＣＢ0000000      台灣土地銀行忠孝分行
十四、庚○○       ＣＢ0000000      同右
十五、庚○○       ＣＢ0000000      同右
十六、辛○○       ＨＢ00000000    高雄市第十信用合作社
十七、辛○○       ＨＢ00000000    同右
十八、辛○○       ＨＢ00000000    同右
十九、王家銘       0000000          屏東市第一信用合作社
二十、王家銘       0000000          同右
二十一、王家銘     0000000          同右
二十二、己○○     0000000          合作金庫屏東支庫
二十三、己○○     0000000          同右
二十四、己○○     0000000          同右
二十五、乙○○○   ＡＲ0000000      台灣中小企銀屏東分行
二十六、乙○○○   ＡＲ0000000      同右
二十七、乙○○○   ＡＲ0000000      同右


司法院資訊處製作；財團法人民間司法改革基金會備份。
